【裁判字號】    98,選訴,3
【裁判日期】    990416
【裁判案由】    違反選舉罷免法等
【裁判全文】
臺灣澎湖地方法院刑事判決               98年度選訴字第3號
公  訴  人  臺灣澎湖地方法院檢察署檢察官
被      告  甲○○
選任辯護人  張清雄  律師
被      告  庚○○○
選任辯護人  許文贊  律師
被      告  己○○
選任辯護人  陳魁元  律師
被      告  乙○○
            丙○○
            丁○○
前列三人共同
指定辯護人  許文贊律師
上列被告因違反選舉罷免法等案件，經檢察官提起公訴（98年度
選偵字第6、7、8號），本院判決如下：
    主  文
甲○○共同對於有投票權之人，交付賄賂，而約其投票權為一定
之行使，處有期徒刑壹年柒月，褫奪公權肆年，扣案之預備交付
賄賂之現金新台幣貳萬參仟元、未扣案預備交付賄賂之現金新台
幣陸仟元與己○○、庚○○○連帶沒收。
己○○共同對於有投票權之人，交付賄賂，而約其投票權為一定
之行使，處有期徒刑壹年陸月，緩刑參年，褫奪公權參年，扣案
之預備交付賄賂之現金新台幣貳萬參仟元、未扣案預備交付賄賂
之現金新台幣陸仟元與甲○○、庚○○○連帶沒收。
庚○○○共同對於有投票權之人，交付賄賂，而約其投票權為一
定之行使，處有期徒刑玖月，緩刑參年，褫奪公權參年，扣案之
預備交付賄賂之現金新台幣貳萬參仟元、未扣案預備交付賄賂之
現金新台幣陸仟元與甲○○、己○○連帶沒收。
丁○○對於有投票權之人，交付賄賂，而約其投票權為一定之行
使，處有期徒刑玖月，褫奪公權參年。
乙○○對於有投票權之人，交付賄賂，而約其投票權為一定之行
使，處有期徒刑陸月，褫奪公權貳年；又有投票權之人，收受賄
賂，而許以投票權為一定之行使，共二罪，各處有期徒刑貳月，
皆褫奪公權壹年，扣案收受之賄賂現金新臺幣伍仟元沒收。應執
行有期徒刑捌月，緩刑貳年，褫奪公權貳年，扣案收受之賄賂現
金新臺幣伍仟元沒收。
丙○○對於有投票權之人，交付賄賂，而約其投票權為一定之行
使，處有期徒刑伍月，褫奪公權貳年；又有投票權之人，收受賄
賂，而許以投票權為一定之行使，處有期徒刑貳月，褫奪公權壹
年，扣案收受之賄賂現金新臺幣壹仟元沒收。應執行有期徒刑陸
月，緩刑貳年，褫奪公權貳年，扣案收受之賄賂現金新臺幣壹仟
元沒收。
    事  實
一、甲○○與澎湖縣第17屆第1選區縣議員登記第14號候選人候
    選人鄭清發之妻許淑琴係國小同學。鄭清發、許淑琴於民國
    98 年11月間某日，前往甲○○位於澎湖縣馬公市鎖港里鎖
    港管1321號住處，表示風櫃地區票源有限，希望甲○○代為
    向風櫃地區親友請求支持。甲○○乃偕同鄭清發前往胞姐庚○○○、姊夫己○○位於馬公市風櫃里45之30號住處，尋求
    支持。嗣甲○○為使鄭清發順利當選，乃基於對於有投票權
    人交付賄賂約其為一定投票權行使之犯意，於98年11間某日
    ，在馬公市鎖港里鎖管港巷1321號住處，交付新臺幣（下同
    ）3 萬5千元予庚○○○，委託庚○○○以每票1千元之價格
    ，尋求馬公市風櫃里有投票權之選民支持鄭清發。庚○○○
    收受上開款項後將上情告知其夫己○○，兩人並萌與甲○○
    共同對於有投票權人行賄之犯意聯絡及行為分擔，討論可能
    行賄之對象，由庚○○○交付6千元予己○○，供己○○向
    親友買票以支持鄭清發之用，己○○同時告知乙○○親友有
    6票，可以交付賄款尋求支持。庚○○○乃於98年11月下旬
    某日，在乙○○位於馬公市風櫃里107之2號住處附近，向乙○○確認其戶籍內有4名有投票權人後，將6千元交付予乙○○，並委託乙○○將其中2千元轉交予丙○○夫妻，且要求
    將選票投給鄭清發；乙○○認識庚○○○所交付者為其自己
    及其3位家屬共4票之賄款金，乃予收受上開賄款金而許予投
    票予鄭清發，並基於對於有投票權人交付賄賂約其為一定投
    票權行使之犯意，先於同年11月下旬某日中午在上開住處，
    將其中1千元交付予其妻鄧忠敏（另為不起訴處分），告知
    需投票支持鄭清發，再於同年11月26日或27日上午11時許前
    往丙○○位於馬公市風櫃里93號住處交付丙○○2千元，表
    明必須投票支持14號。丙○○認識乙○○所交付者為其自己
    及其妻裴典共2票之賄款金，乃予收受上開賄款金而許予投
    票予鄭清發，並亦基於對於有投票權人交付賄賂約其為一定
    投票權行使之犯意，於當日在自宅將其中1千元交付予其妻
    裴典（另為不起訴處分），並轉知必須投票支持鄭清發。
二、丁○○曾因胞兄就業事宜請託鄭清發協助，為使鄭清發順利
    當選，基於對於有投票權人交付賄賂約其為一定投票權行使
    之犯意，於98年間不詳時間，先向乙○○暗示「會有選舉的
    錢」，在知悉與乙○○同住而有投票權之人共計3人後，於
    98年12月1日前2、3天之某日，前往乙○○上開住處，交付3
    千元，並比出十字架及4之手勢，以此方式告知要投票支持
    14號鄭清發。乙○○認識丁○○所交付者為其自己家屬共3
    票之賄款金，乃予收受上開賄款金而許予投票予鄭清發，並
    基於對於有投票權人交付賄賂約其為一定投票權行使之犯意
    ，在同年11月下旬某日在上開住處，將其中1千元交付予其
    妻鄧忠敏（另為不起訴處分），並告知係丁○○交付而要求
    支持鄭清發之款項。
三、嗣於98年12月1日，經本署檢察官指揮澎湖縣政府警察局、
    法務部調查局澎湖縣調查站、法務部調查局南部地區機動工
    作站，前往己○○、庚○○○住處實施搜索，庚○○○主動
    供述收受、交付賄款情形，並主動交付尚未發放之賄款2萬3
    千元扣案，乙○○、鄧忠敏、丙○○、裴典亦分別主動交付
    收受之賄款5000元、2000元、1000元、1000元扣案，經警詢
    、偵訊後，甲○○、庚○○○、乙○○、丙○○、丁○○均
    自白犯行，始悉上情。
    理   由
一、按被告以外之人於審判外之言詞或書面陳述，除法律有規定
    者外，不得作為證據，刑事訴訟法第159 條固定有明文，惟
    被告以外之人於審判外之陳述，雖不符同法第159 條之1 至
    之4 規定，而經當事人於審判程序同意作為證據，法院審酌
    該言詞陳述或書面陳述作成時之情況，認為適當者，亦得為
    證據；又當事人、代理人或辯護人於法院調查證據時，知有
    第159 條第1 項不得為證據之情形，而未於言詞辯論終結前
    聲明異議者，視為有前項之同意，同法第159 條之5 亦定有
    明文。查本判決所引用之下列各項證據方法之證據能力，被
    告、辯護人及檢察官於本院審理時均表示無意見，且於本院
    審理中調查證據時，知有刑事訴訟法第159 條第1 項不得為
    證據之情形，亦未於言詞辯論終結前聲明異議，且本院審酌
    該等證據作成之客觀情況均無不當，並無不宜作為證據之情
    事，依刑事訴訟法第159 條之5 之規定，認均具有證據能力
    ，先予敘明。
二、上開犯罪事實，業據被告甲○○、庚○○○、丁○○、乙○○、丙○○於警偵訊及本院審理時，被告己○○於本院審理
    時坦承不諱，核與證人即另案被告鄧忠敏、裴典等人於警偵
    訊時證述收受賄賂之情節相符，並有於98年12月1日，經警
    查扣被告庚○○○主動交付尚未發放之賄款2萬3千元，被告
    乙○○、丙○○、另案被告鄧忠敏、裴典主動交付收受之賄
    款5000元、1000元、2000元、1000元扣案可資佐證，暨扣押
    筆錄、扣押物品目錄表附卷可稽。綜上，足徵被告等之自白
    確與事實相符，應堪採信。本件事證明確，被告等犯行，洵
    堪認定，應依法論科。
三、論罪科刑：
（一）按學理上所稱之集合犯、接續犯，與修正前刑法第56條所
      定連續犯之區別，在於集合犯係一種構成要件類型，亦即
      立法者針對特定刑罰規範之構成要件，已預設其本身係持
      續實行之複次行為，具備反覆、延續之行為特徵，將之總
      括或擬制成一個構成要件之「集合犯」行為；此種犯罪，
      以反覆實行為典型、常態之行為方式，具侵害法益之同一
      性，因刑法評價上為構成要件之行為單數，因而僅包括的
      成立一罪。其與接續犯之不同，在於接續犯所適用之構成
      要件行為文義本身並不具反覆實行之特質，非屬立法規範
      所定之構成要件類型，但個案情節另具時間及空間之緊密
      關聯之特性。是除集合犯外，每一種構成要件行為皆得以
      接續犯方式為之，因此集合犯亦有喻之為「法定接續犯」
      者。此與連續犯係指行為人在主觀上基於1個概括之犯意
      ，而反覆實行客觀上可以獨立成罪之同一罪名之行為者，
      均尚屬有間。（修正前）公職人員選舉罷免法第91條之1
      第1項所定之對有投票權人交付賄賂或不正利益罪之賄選
      行為，乃行為人基於足以讓候選人當選票數之賄選目的，
      反覆向多數人交付賄賂或其他不正利益，約定不行使投票
      權或為一定行使；是對有投票權人交付賄賂或其他不正利
      益之犯行，於構成要件類型上，本質上已具備反覆、延續
      之行為特徵，其持續多次對有投票權人交付賄賂或其他不
      正利益即為此類犯罪之典型或常態，於刑法評價上自應僅
      成立集合犯一罪（最高法院96年度臺上字第1494號判決要
      旨參照）。查本件被告甲○○、顏丁來、庚○○○、丁○○對於有投票權人，約定其投票予登記第14號之候選人鄭
      清發，所為均係犯公職人員選舉罷免法第99條第1項對於
      有投票權之人，交付賄賂，而約其投票權為一定之行使罪
      （即投票交付賄賂罪）；而被告乙○○、丙○○前揭所為
      ，則分別係犯公職人員選舉罷免法第99條第1項之對於有
      投票權人交付賄賂，而約其為一定之行使罪，及刑法第
      143 條第1項之投票受賄罪；又行求、期約、預備賄賂之
      前階段行為為交付賄賂之後行為所吸收，不另成立行求、
      期約、預備賄賂罪。又被告乙○○基於足以使案外人鄭清
      發當選之賄選目的，反覆向多數人交付賄賂，約其投票權
      為一定之行使，依上說明，其先後所為，刑法評價上應僅
      成立集合犯一罪。再被告甲○○、顏丁來、庚○○○就前
      開犯行有犯意聯絡及行為分擔，應依刑法第28條之規定，
      論以共同正犯。被告乙○○所犯投票交付賄賂罪以及先後
      兩次投票受賄罪，被告丙○○所犯上開投票交付賄賂罪及
      投票受賄罪兩罪，犯意各別，行為互異，皆應分論併罰。
      又被告甲○○、庚○○○、丁○○、乙○○、均已於偵查
      中自白前開交付賄賂買票犯行之事實，就其等所犯公職人
      員選舉罷免法第99條第1項之罪，均應依公職人員選舉罷
      免法第99條第5項前段規定，各減輕其刑；再被告乙○○
      、丙○○就渠等上開所犯刑法第143條第1項之投票受賄罪
      ，亦均已於偵查、審判中自白犯行，均應依公職人員選舉
      罷免法第111條第1項後段之規定，各減輕其刑；另被告乙○○、丙○○於偵查中供述與本案案情有重要關係之待證
      事項及其他共犯之犯罪事證，使檢察官得以追訴其他共犯
      ，經檢察官於偵查中同意，就其等因供述所涉之公職人員
      選舉罷免法第99條第1項、刑法第143條第1項之罪，應依
      證人保護法第14條第1項規定減輕其刑並遞減之。末查，
      被告庚○○○、己○○受至親委託發放賄款，惟僅委由其
      妻庚○○○交付行賄對象乙○○一人，賄款金額僅6000元
      ，被告乙○○、丙○○則因貪圖小利，一時思慮欠週，發
      放賄款於至親，另被告丁○○僅向一人行賄，賄款金額僅
      3000元，其等賄選規模甚小，對選風之傷害尚微，與一般
      候選人以鉅額金錢向選區內眾多選民行賄之情節實難比擬
      ，況其等所觸犯之公職人員選舉罷免法第99條第1項之罪
      ，法定刑為3年以上10年以下有期徒刑，得併科新臺幣100
      萬元以上1000萬元以下罰金，本院認倘對被告己○○、庚○○○、乙○○、丙○○、丁○○前開犯行科以法定最輕
      本刑之3年以上有期徒刑，猶嫌過重，不免過苛，誠屬法
      重情輕，衡情尚有可憫恕之處，檢察官亦對本案被告均請
      求依照刑法第59條規定減輕其刑，爰依刑法第59條規定就
      被告顏丁來、庚○○○、丁○○、乙○○、丙○○等人所
      犯之投票交付賄賂罪減輕其刑。
（二）爰審酌選舉乃民主政治最重要之表徵，須由選民評斷候選
      人之才德、品行、學識、操守、政見而選賢與能，其攸關
      國家政治之良窳、法律之興廢、公務員之進退，影響國家
      發展及人民權利至深且鉅，而賄選為敗壞選風之主要根源
      ，不得使不正當利益介入選舉，抹滅實行民主政治之真意
      。被告甲○○、丁○○、己○○、庚○○○為求候選人鄭
      清發能順利當選，竟以交付現金賄賂之方式為鄭清發賄選
      ；而被告乙○○、丙○○因貪圖利益，共同收受賄賂，進
      而交付賄賂予其他有投票權之人；渠等所為均已妨害投票
      之公正、公平，使真正民主政治無以建立，原不宜輕恕，
      惟斟酌被告等人於犯後均已坦認犯行，並詳實供述案情，
      且均深表悔悟，暨分別考量渠等已行賄之次數與金額、用
      以交付賄賂之金額及收受賄賂之金額、犯罪之手段、素行
      、智識程度、生活狀況等一切情狀，分別量處如主文所示
      之刑，並就被告乙○○及丙○○部分，定其應執行之刑。
      再查，被告己○○、庚○○○、丙○○、乙○○均未曾因
      故意犯罪受有期徒刑以上刑之宣告，此有其等臺灣高等法
      院被告前案紀錄表存卷可考，其等或因受至親委託，或因
      一時失慮，貪圖賄選小利，而致罹刑章，且犯後均已坦認
      案情，並深表悔悟，且皆已向公益團體捐款相當數額，是
      其等經此訴追程序之教訓，當知所警惕，信無再犯之虞，
      檢察官亦對本案被告均求處緩刑之宣告，故本院認被告己○○、庚○○○、丙○○、乙○○所宣告之刑以暫不執行
      為適當，爰依刑法第74條第1項第1款、第2款之規定，宣
      告被告庚○○○、己○○各緩刑3年，被告乙○○、丙○○則各緩刑2年，用勵自新。又被告甲○○、顏丁來、庚○○○、丁○○、乙○○、丙○○所犯之公職人員選舉罷
      免法第99條第1項之對於有投票權之人，交付賄賂，而約
      其投票權為一定之行使罪，既均經宣告有期徒刑之刑，應
      依公職人員選舉罷免第113條第3項、刑法第37條第2項之
      規定，併予各宣告被告甲○○褫奪公權4年，被告己○○
      、庚○○○、丁○○褫奪公權3年，被告乙○○、丙○○
      則各褫奪公權2年；另就被告乙○○、丙○○所犯之刑法
      第143條第1項之投票受賄罪，併予各宣告褫奪公權1年；
      被告乙○○及丙○○所宣告上開2褫奪公權部分，依法僅
      就其中最長期間執行之。
（三）另按公職人員選舉罷免法第99條第3項固規定，預備或用
      以行求期約或交付之賄賂，不問屬於犯人與否，沒收之。
      但如其賄賂已交付給有投票權之人收受，因該受賄者係犯
      刑法第143條第1項之投票受賄罪，其所收受之賄賂則應依
      同法條第2項之規定沒收之，如全部或一部不能沒收時，
      追徵其價額。故犯投票交付賄賂罪者，其已交付之賄賂，
      自應依刑法第143條第2項之規定，於其對向犯所犯投票受
      賄罪之從刑宣告沒收或追徵，不得再依公職人員選舉罷免
      法第99條第3項規定諭知沒收，其對向共犯所犯刑法第143
      條第1項之投票受賄罪，倘經檢察官依刑事訴訟法第253條
      規定，為職權不起訴處分；或依同法第253條之1規定，為
      緩起訴處分，上揭已交付予對向共犯之賄賂，亦應由檢察
      官依同法第259條之1規定，聲請法院對該對向共犯宣告沒
      收（最高法院95年度台上字第2407號、96年度台上字第
      615號判決意旨參照）。經查：
  １、被告乙○○自被告庚○○○、丁○○所收受之賄款共計
      9000元，其中2000元交付於被告丙○○（丙○○復將其中
      1000元交付於其妻裴典）、2000元交付於其妻鄧忠敏，係
      屬已交付之賄賂，且經被告丙○○、另案被告鄧忠敏、裴
      典交出扣案，依上揭說明，應依刑法第143條第2項之規定
      ，在被告丙○○、另案被告鄧忠敏、裴典所犯投票受賄罪
      項下，宣告沒收之；其餘5000元自行收受之賄款，則應依
      刑法第143條第2項規定宣告沒收。
  ２、被告甲○○交付被告庚○○○之賄款35000元，僅由庚○○○交付6000元予乙○○，另交付於被告己○○之6000元未
      能證明已發出，上開未能發出之款項包括扣案之23000元及
      未扣案之6000元，係被告甲○○、己○○、庚○○○等人
      共同預備行賄選民之用，應併依公職人員選舉罷免法第99
      條第3項之規定宣告沒收。
據上論斷，應依刑事訴訟法第299條第1項前段，公職人員選舉罷
免法第99條第1項、第3項、第5項前段、第111條第1項後段、第
113 條第3項，證人保護法第14條第1項，刑法第11條、第28條、
第143條第1項、第2項、第37條第2項、第59條、第51條第5款、
第8款、第74條第1項第1款，刑法施行法第1條之1，判決如主文
。
本案經檢察官戊○○到庭執行職務
中    華    民    國    99    年    4    月    16    日
                  刑事庭  審判長法  官  管安露
                                法  官  陳順輝
                                法  官  李宛玲
以上正本證明與原本無異。
如不服本判決應於收受判決後10日內向本院提出上訴書狀，並應
敘述具體理由；其未敘述上訴理由者，應於上訴期間屆滿後20日
內向本院補提理由書(均須按他造當事人之人數附繕本)「切勿逕
送上級法院」。
中    華    民    國    99    年    4    月    16    日
                                書記官  林德盛
附錄本件判決論罪科刑法條：
公職人員選舉罷免法第99條：
對於有投票權之人，行求期約或交付賄賂或其他不正利益，而約
其不行使投票權或為一定之行使者，處 3 年以上 10 年以下有
期徒刑，得併科新臺幣1 百萬元以上 1 千萬元以下罰金。
預備犯前項之罪者，處 1 年以下有期徒刑。
預備或用以行求期約或交付之賄賂，不問屬於犯人與否，沒收之
。
犯第 1 項或第 2 項之罪，於犯罪後六個月內自首者，減輕或免
除其刑；因而查獲候選人為正犯或共犯者，免除其刑。
犯第 1 項或第 2 項之罪，在偵查中自白者，減輕其刑；因而查
獲候選人為正犯或共犯者，減輕或免除其刑。
公職人員選舉罷免法第111條
犯第 97 條第 2 項之罪或刑法第 143 條第 1 項之罪，於犯罪
後三個月內自首者，免除其刑；逾三個月者，減輕或免除其刑；
在偵查或審判中自白者，減輕其刑。
意圖他人受刑事處分，虛構事實，而為前項之自首者，依刑法誣
告罪之規定處斷。
公職人員選舉罷免法第113條
犯本章之罪，其他法律有較重處罰之規定者，從其規定。
辦理選舉、罷免事務人員，假借職務上之權力、機會或方法，以
故意犯本章之罪者，加重其刑至二分之一。
犯本章之罪或刑法分則第六章之妨害投票罪，宣告有期徒刑以上
之刑者，並宣告褫奪公權。
刑法第143條：
有投票權之人，要求、期約或收受賄賂或其他不正當利益，而許
以不行使其投票權或為一定之行使者，處 3 年以下有期徒刑，
得併科 5 千元以下罰金。
犯前項之罪者，所收受之賄賂沒收之。如全部或一部不能沒收時
，追徵其價額。

司法院資訊處製作；財團法人民間司法改革基金會備份。
